【裁判字號】    96,建,28
【裁判日期】    970711
【裁判案由】    給付工程款等
【裁判全文】
臺灣彰化地方法院民事判決  96年度建字第28號
原      告  通裕工程有限公司
法定代理人  乙○○
訴訟代理人  陳建勛律師
複  代理人  戊○○
被      告  詮程營造工程有限公司
法定代理人  丁○○
訴訟代理人  陳世煌律師
            黃俊昇律師
上列當事人間請求給付工程款等事件，本院於民國97年7月3日言
詞辯論期日終結，茲判決如下：
    主  文
被告應給付原告新臺幣柒拾參萬零伍拾元及自民國九十六年十月
十八日至清償日止，按年息百分之五計算之利息。
原告其餘之訴駁回。
訴訟費用除減縮部分外，由被告負擔新台幣柒仟玖佰捌拾元，餘
由原告負擔。
本判決原告勝訴部分，於原告以新臺幣貳拾肆萬伍仟元供擔保後
，得假執行；但被告以新臺幣柒拾參萬零伍拾元為原告預供擔保
後，得免為假執行。
原告其餘假執行之聲請駁回。
    事實及理由
一、按訴狀送達後，原告不得將原訴變更或追加他訴。但擴張或
    減縮應受判決事項之聲明者，不在此限。民事訴訟法第255
    條第1項第3款定有明文。本件原告起訴時係請求被告應給付
    原告新台幣（下同）0000000元，及自起訴狀繕本送達被告
    翌日起至清償日止，按年息百分之5計算之利息，嗣原告於
    民國97年6月24日具狀減縮為請求被告應給付原告967215元
    ，及自起訴狀繕本送達被告翌日起至清償日止，按年息百分
    之5計算之利息，核為減縮應受判決事項之聲明，依前揭規
    定，應予准許，合先敘明。
二、原告起訴主張：
  (一)原告95年間承包被告坐落嘉義縣朴子市○○段210地號土
      地之好居家別墅新建工程，約定由原告負責該工程A1-A17
      共15戶之水電工程(下稱系爭工程)，總工程款為0000000
      元（即總坪數1009坪，每坪連工帶料之造價為4600元），
      而該工程早於95年4月27日與訴外人旭凰營造有限公司簽
      訂工程合約書，並約定將統一發票開立予被告，然訴外人
      旭凰營造有限公司與原告簽約後，嗣原告施作二期，另由
      兩造再行簽定水電工程合約書 (下稱系爭契約) ，並予敘
      明。嗣原告依約完成第1至7期工程，並據統一發票請領上
      開7期工程款合計0000000元後，因第8期工程為「安裝開
      關插座完成」，因依照施工順序，必須等到牆壁油漆施工
      完畢，始會安裝開關插座，因此尚未施作，詎第9期工程
      進行中，被告即無故拒絕付款，至原告完成第10期工程之
      衛浴設備安裝後，被告竟無故毀約，致原告至今無法取得
      第9、10期之工程款，更無法再行施作後續工程，而喪失
      後期工程款之利益，原告於系爭工程所受損失及所失利益
      ，乃係因被告債務不履行所生之損害，為此，原告依法自
      得請求被告給付。
  (二)請求之金額，茲臚列如下：
    1.第九期工程款：此部分已施作完成，被告自應依約給付工
      程款以每坪承包價以4600元計算，為464140元（計算式：
      4600×1009×10%＝464140）。
    2.因被告無故毀約，原告因此所受損害：(1)第十期工程款：
      原告已經完成安裝按摩浴缸，此部分之進貨成本（不含安
      裝工資及利潤）共為276000元，此有和泰成企業有限公司
      出具之96年2月10日、13日之銷貨單二紙可稽，(2)扣除原
      告已經領取第1至8期之工程款為40%、第9期工程款為10%
      後，原告本完成系爭工程尚可領取另外第10至13期共計50
       %之工程款，即0000000元（計算式：0000000×50%＝000
      0000），(3)依工程慣例，承包商之利潤為工程總價之一成
      ，故原告尚有227075元之預期利益。綜上，合計為503075
      元。
  (三)被告確有授權訴外人甲○○與包括原告在內之下游包商簽
      約，簽約使用之印章，係由被告工地主任丙○○交付甲○○，縱被告否認有同意訴外人甲○○使用被告印章並以被
      告名義簽約之授權，惟知他人使用其印章用以簽約，亦認
      識使用印章之人與簽約之他造為何人，卻不對簽約之他造
      為否認、反對之意思表示，自屬知他人表示為其代理人而
      不為反對之表示，且被告既知訴外人甲○○有另一套被告
      之印章，卻未告知包括原告在內之其他下游包商，自應負
      表見代理之授權人責任。
  (四)綜上，原告爰依承攬契約之法律關係，請求被告給付工程
      款及所失利益合計為967215元。並聲明：被告應給付原告
      967215元及自起訴狀繕本送達被告之翌日起至清償日止，
      按年息百分之5計算之利息；訴訟費用由被告負擔；原告
      願供擔保，請准宣告假執行。
三、被告則以：
    被告雖於承包系爭工程後，將該工程轉包予訴外人己○○，
    而以訴外人甲○○為保證付款人，並訂有工程協議合約書，
    關於工程款之給付，原告自應向己○○請求，被告自始未與
    原告訂約，原告僅提出影本，且該影本亦未見契約蓋有騎縫
    章，修改處 (包括付款金額) 僅有原告負責人一人之蓋章，
    而僅頭、尾頁蓋有被告之印章，被告否認該印文由其署押及
    契約之真正。再者，本件原告請求被告給付之款項中第10
    期之工程款竟暴增為總工程款之25%，尚非無疑。縱證人甲○○陳稱被告印章係被告工地主任丙○○交付予他用以與下
    包廠商簽約云云，惟查，該印章非為被告所交付，應係甲○○所自行盜刻使用，訴外人甲○○並未經被告授權，自不應
    依系爭契約上之印文即謂被告為契約之當事人，被告未與原
    告訂定工程契約，亦未支付原告工程款項，該工程施作項目
    之簽收亦非由被告所屬人員簽收，則如何能認被告由自己之
    行為以代理權授予他人而應負表見代理之責？又訴外人甲○○自承係向訴外人己○○承攬施作系爭工程，則被告豈有可
    能將牌借予訴外人己○○復將公司之大小章交由訴外人己○○，再委由己○○之下包廠商即訴外人甲○○，由訴外人甲○○以被告名義再與原告簽約，顯與事理有違，被告未曾與
    原告有交易往來，更無原告所稱已給付第1至8期工程款項
    0000000元等情，訴外人甲○○擅自以被告名義與原告公司
    簽約，嗣未將工程款全部給付予原告，依訴外人己○○與甲○○所簽立之切結書第6點 (1) 規定「立切結書人如有下情
    況之一者，立切結書人及保證人應負賠償責任並拋棄先訴抗
    辯權及民法第745條及第752條之抗辯權：(1) 虧空銷售房屋
    土地款及建築工程款、或未將工程款發放於下包廠商或與下
    包廠商財務不清。」工程款部分本即應由立切結書人己○○
    及保證人甲○○自行負責，因此，訴外人甲○○於簽立切結
    書時早已知悉系爭工程係由被告轉包予訴外人己○○承攬施
    工，故其與原告簽約時即已知悉被告未授權己○○以被告名
    義簽立契約一節。綜上，原告之主張均無理由等語。並聲明
    ：駁回原告之訴；訴訟費用由原告負擔；如受不利判決，願
    供擔保，請准宣告假執行。
四、對被告抗辯之陳述：
  (一)原告與訴外人旭凰營造公司簽訂之工程合約書，承包價為
      每坪2800元，承包價格較低之原因在於原告在該工程所承
      攬施作範圍不同：該工程中電器工程部分 (不含開關插座
      ) ；給水工程部分 (不含衛浴設備及配件、污水處理槽、
      水塔、馬達) ；弱電工程部分 (不含線及器具、建築線外
      二次工程) ，且原告僅負責施工，不含材料，惟在本件系
      爭工程，電器工程部分，原告需提供「單切、雙切採面板
      夜光型」之開關；並詳列衛浴設備清單，約定原告需提供
      主臥室、次臥室之按摩浴缸、馬桶等全部衛浴設備；原告
      並需提供一頓半水塔、加壓馬達、10人份化糞池；弱電工
      程部分，為「配管含線」。換言之，原告係連工帶料施工
      ，故每坪承包價高於先前與訴外人旭凰營造公司簽訂之承
      包價。
  (二)簽訂系爭契約時，由原告先蓋印後，交給訴外人甲○○，
      訴外人甲○○當場取出被告大小章蓋印，原告當時未注意
      訴外人甲○○有無以被告大小章蓋在騎縫處、修改處，然
      工程合約並非要式法律行為，合約書騎縫、修改處有無蓋
      用兩造之印章，與合約是否有效，並無關連，被告此一辯
      解，洵無理由。況被告皆依約給付1至7期之工程款，並以
      原告交付開立買受人為被告名義之統一發票作為憑證付款
      ，用以申報稅捐，且據人甲○○證詞亦足證被告確有授權
      證人甲○○與原告在內之下游包商簽約，而簽約使用之印
      章，亦係被告工地主任丙○○交付甲○○作為簽約使用。
      倘本案系爭工程系由訴外人己○○所承包，自應由訴外人
      己○○開立發票予被告，豈有由甲○○、己○○提供下游
      包商發票給被告之理，足見被告臨訟辯稱系爭工程契約並
      非真正，顯係推諉之詞，不足採信。
  (三)至於兩造約定每坪之承包價，合約書上雖記載每坪4500元
      ，惟實際上被告係以每坪4600元發包給原告。此由原告開
      立予被告之統一發票可資為證。
五、查本件被告之坐落嘉義縣朴子市○○段210地號土地之好居
    家別墅新建工程，實係訴外人己○○向被告借牌興建，而系
    爭契約係由原告與訴外人甲○○以被告名義所簽訂等情，為
    兩造所不爭，堪信為實。惟被告否認有將上開水電工程部分
    ，授權甲○○與原告訂定系爭工程契約，且陳稱未曾給付原
    告工程款項等語資為抗辯，則本件兩造爭點即在於：訴外人
    甲○○以被告名義與原告於95年間所訂之系爭水電工程合約
    書是否對被告發生效力？
六、按民法第169條前段規定：「由自己之行為表示以代理權授
    與他人，或知他人表示為其代理人而不為反對之表示者，對
    於第三人應負授權人之責任」，原以本人有使第三人信為以
    代理權授與他人之行為，為保護交易之安全，有使本人負相
    當責任之必要而設。故判斷本人是否有使第三人信為以代理
    權授與他人之行為，自應以他人以本人之名義與第三人為代
    理行為時已表見之事實決之，嗣後之事實，並非第三人信賴
    之基礎，自不得做為判斷之依據（最高法院87年度台上字第
    2130號判決參照）。又按被上訴人知悉系爭工程最後係轉包
    給張○欽等承做，另參照原審所確定張○欽以被上訴人名義
    向上訴人購買系爭混凝土使用於被上訴人所承包之三芝品質
    學院，被上訴人復持上訴人開具之統一發票據以申報稅捐之
    事實，並依上訴人所使用之送貨單及交付之統一發票均記載
    被上訴人為買受人以觀，上訴人主張被上訴人有足以令伊相
    信張○欽有權代理被上訴人為本件買賣行為之事實，應依表
    見代理之規定負授權人之責任，是否毫無可採，自非無疑(
    最高法院87年度台上字第1532號判決參照) 。經查：本件原
    告主張訴外人甲○○以被告名義與其簽定系爭工程契約，後
    其均依約履行施工，並開立買受人為被告之系爭工程第1至7
    期工程款之統一發票予被告，被告並用以申報相關稅捐等情
    ，有其所開之水電工程合約書1份、統一發票12紙等件為證
    ，並經本院據以向財政部台灣省中區國稅局彰化分局函查被
    告有無使用上開發票之事實，經該局函覆肯認明確，有該局
    97年1月4日中區國稅彰縣三字第0960041428號函在卷可考，
    證人甲○○亦到庭證述被告授權其與原告簽訂系爭水電工程
    合約無誤，則縱被告否認將公司大小章交付訴外人甲○○、
    未授權甲○○與原告締約等情為真，因被告確有使用原告所
    開立之統一發票，難謂不知有人以其名義與原告締約之事實
    ，卻仍未為反對之意，則依前揭說明，其自不能推諉其責，
    而應負表見代理人之責。是原告依約請求其給付工程款即為
    有據。以下就原告請求之項目為核定：
  （一）第9期工程款及第10期之衛浴設備部分：
        此部分原告業已完工，此經證人辛○○、庚○○、丙○○到庭證述明確，並有所提之銷貨單、估價單各2紙附
        卷為憑，堪認為真。依原告所提之水電工程合約書之記
        載，系爭工程總坪數為1009坪，每坪約定之造價為4500
        元，第9期工程款為總工程款的百分之10，依此計算，
        則第9期工程款應為454050元。雖原告主張每坪造價應
        為4600元，故向被告請求464140元，並以之前之發票為
        證，然此為被告所否認，而查發票之金額僅能證明原告
        所領得之工程款為多少，尚未能依此得知其款項支付之
        原因，則縱先前發票之金額換算前幾期工程款之單價確
        為每坪4600元，亦未能以此證明此係因兩造約定之單價
        有提高，亦或係因該期實際施作有追加，則在兩造有爭
        執之情況下，自應回歸雙方原契約約定之單價為依據，
        是第9期工程款部分，應認為454050元，而非原告主張
        之464140元。而第10期原告所施作之衛浴工程部分，依
        其所銷貨單之金額為276000元，應認有據。故此2筆款
        項合計應為730050元，逾此部分之請求為無理由。
  （二）所失利益部分：
        原告主張其因被告違約而未能繼續施作，因而無法領得
        後續之工程款，依所餘工程款之1成計算，其受有22707
        5元之預期利益之損失等語。惟按當事人主張有利於己
        之事實者，就其事實有舉證責任，民事訴訟法第277 條
        亦有明定，原告此部分主張，並未舉出相關之證據以供
        本院審核其是否確因此受有剩餘工程款1成之損失，難
        認有據，故原告此部分之主張，並無可採。
七、綜上，被告既應負表見代理之授權人責任，則原告依承攬契
    約之約定，請求被告給付第9期工程價金454050元及因施作
    第10期所採購之衛浴設備276000元，合計為730050元，及自
    起訴狀繕本送達之翌日起即96年10月18日至清償日止，按年
    息百分之5計算之利息，洵屬有據，應予准許。逾此部分之
    請求，則屬無據，不予准許。
八、原告及被告分別陳明願供擔保，聲請宣告假執行，及免假執
    行，經核本判決原告勝訴部分，要無不當，爰分別酌定相當
    之擔保金額宣告之；原告其餘假執行之聲請，因該部分訴之
    駁回而失所依據，應併予駁回。
九、本件事證已臻明確，兩造其餘主張及舉證，經審酌後，認與
    判決結果尚不生影響，均不另論述，併予敘明。
十、訴訟費用負擔之依據：民事訴訟法第79條。
中    華    民    國   97     年     7    月     11   日
                  民事第一庭    法  官  葛永輝
以上正本係照原本作成。
如對判決上訴，應於判決送達後20日內向本院提出上訴狀。
中    華    民    國    97    年    7     月    14    日
                                書記官  楊美芳


司法院資訊處製作；財團法人民間司法改革基金會備份。
